臺灣高等法院刑事判決
109年度上訴字第924號
上  訴  人  臺灣新北地方檢察署檢察官
上  訴  人  
即  被  告  彭瑞揚
選任辯護人  洪崇遠律師
            陳志峯律師
            李庚道律師
被      告  葉泓騏
選任辯護人  劉貹岩律師
被      告  郭俊漢
指定辯護人  江沁澤律師（義務辯護律師）
被      告  黃致維    （已歿）
上列上訴人因傷害致死案件，不服臺灣新北地方法院108年度訴
字第688號，中華民國109年1月20日第一審判決（起訴案號：臺
灣新北地方檢察署108年度偵字第6259號），提起上訴，本院判
決如下：
    主  文
原判決關於葉泓騏、彭瑞揚、郭俊漢部分均撤銷。
葉泓騏共同犯傷害罪，累犯，處有期徒刑貳年陸月。
彭瑞揚幫助犯傷害罪，處有期徒刑參月，如易科罰金，以新臺幣
壹仟元折算壹日。
郭俊漢犯傷害致人於死罪，處有期徒刑玖年陸月。扣案之折疊刀
壹把沒收。
其他上訴駁回。
    事  實
一、葉泓騏與黃維諭前已多有嫌隙，而於民國108年2月10日又起
    口角後，葉泓騏即聯繫與其有傷害犯意聯絡之黃致維、郭俊
    漢到場。葉泓騏遂於同日晚間7時58分許，將黃維諭自某宮
    廟內帶至新北市○○區○○街00號前後，即徒手毆打黃維諭，黃
    致維、郭俊漢見狀亦上前，由黃致維持電擊棒攻擊黃維諭，
    郭俊漢則先徒手毆打黃維諭。而持刀往人體肩膀處戳刺，因
    對方閃躲移動之故，有可能偏移或用力不當刺中肺部造成嚴
    重傷害而生死亡結果，在客觀上為一般具普通智識經驗之人
    所能預見，且郭俊漢當時係面對面與黃維諭近距離接觸，可
    直接觀察其動作，自對此亦有主觀預見可能性，惟郭俊漢於
    混亂中未預見於此，猶承前傷害之犯意，持所攜折疊刀往黃
    維諭左側肩胛上方附近戳刺，復持黃致維所攜之電擊棒毆打
    黃維諭。又葉泓騏在旁之友人彭瑞揚於黃維諭遭葉泓騏帶至
    上址且遭毆打之際，亦基於幫助傷害之意思上前陪同助勢，
    除給予葉泓騏精神上之助力外，並因其近距離在旁圍觀，降
    低黃維諭逃離現場之機會，利於葉泓騏等人繼續毆打而提供
    助力。其等上開所為，使黃維諭受有右側前額部、頂部頭皮
    出血、頸部皮下出血、左側肺臟銳器貫穿傷、右上臂、右手
    肘、右前臂大面積挫傷、右小腿環狀大面積擦挫傷、右足部
    及右足底挫傷、左前臂、左手背皮下出血、左大腿內側皮下
    出血等傷害；另因郭俊漢持刀刺傷之行為，致黃維諭受有左
    側肩胛上部一處銳器傷、左側三角肌部一處銳器傷等傷害。
    嗣黃維諭經送至天主教輔仁大學附設醫院救治，因左側肩胛
    上部銳器傷，造成左側鎖骨下血管及肺臟銳器傷併氣血胸，
    最後因出血性休克併發肺炎，而於108年2月21日中午12時17
    分不治死亡。
二、案經黃維諭之父黃傳福告訴暨臺灣新北地方檢察署檢察官據
    報相驗、偵查後起訴。
    理  由
壹、證據能力部分：
一、按被告以外之人於審判外之言詞或書面陳述，除法律有規定
    者外，不得作為證據，刑事訴訟法第159條第1項定有明文。
    經查：
㈠、證人潘倫翔、黃傳福、郭苑儀、林俊福、證人即同案被告葉
    泓騏於警詢時所為之陳述，就被告彭瑞揚而言，均屬被告以
    外之人於審判外之陳述，且經其爭執無證據能力（見本院卷
    一第179至180頁），復查無有可信之特別情況，揆諸前揭法
    律規定，對彭瑞揚即不得作為證據。
㈡、證人潘倫翔、黃傳福、郭苑儀、林俊福、證人即同案被告彭
    瑞揚、郭俊漢、黃致維於警詢時所為之陳述，郭俊漢與黃海
    麒間於案發後之臉書通訊軟體對話內容擷圖（見原審卷一第
    113頁、第141至159頁），就被告葉泓騏而言，均屬被告以
    外之人於審判外之陳述，且經其爭執無證據能力（見本院卷
    一第179至182頁），復查無有可信之特別情況，揆諸前揭法
    律規定，對葉泓騏即不得作為證據。
二、其餘本判決下引具傳聞性質之各項供述證據經本院於審判期
    日調查證據時提示並告以要旨後，當事人及辯護人均未於言
    詞辯論終結前就證據能力部分有所異議，本院復查無該等證
    據有違背法定程序取得或顯不可信之外部情狀，揆諸刑事訴
    訟法第159條之5規定，應均有證據能力。
三、至本件認定事實所引用之非供述證據，並無證據證明係公務
    員違背法定程式所取得，亦查無顯不可信或不得作為證據之
    情事，且經本院於審判期日依法進行證據之調查、辯論，被
    告等人於訴訟上之程序權即已受保障，亦應有證據能力。
貳、認定犯罪事實所憑之證據及理由： 
一、上開事實業據被告葉泓騏、郭俊漢於警詢、偵查、原審及本
    院均坦承不諱，並皆為認罪之表示（【葉泓騏部分】見108
    年度偵字第6259號偵查卷【下稱偵卷】第15至25頁、第139
    至143頁、第296頁；原審卷一第123至125頁、卷二第132頁
    ；本院卷一第177頁、第241頁、卷二第111頁；【郭俊漢部
    分】偵卷第179至183頁、第213至233頁；原審卷一第125至1
    27頁、卷二第69至80頁；本院卷一第177頁、卷二第111頁、
    第132頁），被告彭瑞揚於警詢、偵查及原審坦承客觀事實
    部分（見偵卷第29至35頁、第149至153頁、第321至323頁；
    原審卷一第127至129頁），迄於本院審判期日時並為認罪之
    表示（見本院卷二第99頁、第111頁），核與其等三人於偵
    查及原審相互間就其他被告部分所為之證述、證人即同案被
    告黃致維於警詢【關於郭俊漢、彭瑞揚部分】及原審（見偵
    卷第239至242頁；原審卷一第365至366頁、卷二第13至14頁
    、第61至67頁、第81頁）、證人潘倫翔於警詢【關於郭俊漢
    部分】、偵訊（見偵卷第39至45頁、第157至161頁）所為之
    證述大致相符，並有車輛詳細資料報表、新北市政府警察局
    林口分局扣押筆錄、扣押物品目錄表、扣案物品照片、新北
    市政府警察局108年4月9日新北警鑑字第1080615510號鑑驗
    書、原審及本院勘驗現場監視器錄影畫面筆錄及翻拍照片或
    擷圖等件附卷可稽（見偵卷第113至119頁、第121至129頁、
    第199至203頁、第207至209頁、第215至217頁、第281至282
    頁；原審卷一第213至218頁、第223至301頁；本院卷一第22
    8至232頁、第250至286頁），暨郭俊漢所持用之折疊刀1把
    扣案可資佐證。又被害人黃維諭經送至天主教輔仁大學附設
    醫院救治後，於108年2月21日中午12時17分不治死亡，經法
    務部法醫研究所解剖鑑定結果，認黃維諭受有右側前額部、
    頂部頭皮出血、頸部皮下出血、左側肺臟銳器貫穿傷、右上
    臂、右手肘、右前臂大面積挫傷、右小腿環狀大面積擦挫傷
    、右足部及右足底挫傷、左側肩胛上部一處銳器傷、左側三
    角肌部一處銳器傷、左前臂、左手背皮下出血、左大腿內側
    皮下出血等傷害，且因左側肩胛上部銳器傷，造成左側鎖骨
    下血管及肺臟銳器傷併氣血胸，最後因出血性休克併發肺炎
    而死亡乙節，業據證人黃傳福於偵訊時證述明確（指認被害
    人身分部分，見108年度相字第281號相驗卷【下稱相卷】第
    177頁），並有天主教輔仁大學附設醫院108年2月11日住字0
    0000000-Z00000000000號診斷證明書、相驗照片、檢驗報告
    書、相驗筆錄、解剖照片、法務部法醫研究所108年5月27日
    （108）醫鑑字第1081100413號解剖報告書暨鑑定報告書、
    相驗屍體證明書等件在卷可參（見偵卷第79頁；相卷第13至
    21頁、第151至161頁、第175頁、第193至250頁、第265至27
    5頁、第277頁），且為被告等人所不爭執，足徵上開被告前
    揭任意性自白應與事實相符，堪信為真，是上開事實均堪認
    定，合先敘明。
二、彭瑞揚原先否認有幫助傷害犯行，辯稱：我只是要幫助雙方
    和好，不是要去幫助葉泓騏等人毆打被害人等語。然查：
㈠、葉泓騏雖於108年6月17日偵訊時稱：彭瑞揚和潘倫翔有叫我
    們不要再打了等語（見偵卷第296頁），於原審亦稱：彭瑞
    揚好像有勸架等語（見原審卷一第124頁），彭瑞揚除於108
    年7月4日偵訊時稱：我沒有做任何事情，也沒有說話，我要
    找時機拉開他們等語（見偵卷第322頁）；於原審亦稱：我
    站旁邊勸架，我叫他們不要再打，我有講，但我們有拉開他
    們，我在找時機拉開他們等語（見原審卷一第128頁）。然
    葉泓騏、彭瑞揚及潘倫翔前於警詢時及108年2月12日偵訊時
    均從未提到彭瑞揚、潘倫翔有在場勸架之事，彭瑞揚於警詢
    中並自陳：我在旁邊看，不知做何反應。…（在場有無協助
    架開雙方？）都沒有等語（見偵卷第30頁），與前引其於偵
    訊時所述：我沒有做任何事情，也沒有說話等語相符，其於
    該次偵訊時更具體解釋自己沒有說話的原因為：我往打架方
    向走去，是因為我要過去勸架，我心裡這樣想，但我怕被波
    及，我在找時機，因為在旁邊喊不要打的話通常會被打，就
    是怕被波及到等語（見偵卷第321頁反面至323頁）；另郭俊
    漢於原審亦稱：我只記得彭瑞揚在場，我沒有聽到彭瑞揚有
    沒有叫我們不要再打，沒有人拉住我們叫我們不要再打等語
    （見原審卷一第126頁），原審及本院勘驗監視器錄影畫面
    結果，復未見彭瑞揚有任何拉開或阻擋雙方衝突之動作，可
    徵彭瑞揚事實上從未出言或以任何動作勸架甚明，其與葉泓
    騏從第二次偵訊時起改稱彭瑞揚有意勸架，彭瑞揚更於原審
    時起，一改其前於警詢及偵訊時之說法，改稱：「我有叫他
    們不要打」云云，當係事後卸責之詞，並不可採。
㈡、又依葉泓騏於案發後兩日之108年2月12日偵訊時所述：當天
    被害人在蘆洲出陣頭，陣頭結束回去後，彭瑞揚也有去出陣
    ，我要去跟彭瑞揚打招呼時，被害人叫住我，諷刺地笑我等
    語（見偵卷第141頁）；及其於原審所述：當天不是跟被害
    人約在那邊見面，是彭瑞揚去出陣頭，我是去蘆洲那邊找彭
    瑞揚，遇到被害人，時間我忘記了，約是下午的時候，那時
    就已經跟被害人有口角，我經過，被害人就坐在那邊叫我，
    我想說幹嘛就過去問他，他說我在那邊晃來晃去是晃怎樣，
    當下我沒有理他，我走掉，他就笑我，後來我就去找彭瑞揚
    ，跟彭瑞揚他們抱怨等語（見原審卷一第124頁）；暨彭瑞
    揚於警詢中所陳：葉泓騏跟被害人都是我們陣頭的人，中間
    他們兩個有口角糾紛，當日原本葉泓騏有糾要去找被害人理
    論，後來又說取消，然後因為我們都要回去台麗街收拾陣頭
    東西，葉泓騏突然衝過去找被害人，我便跟上前等語（見偵
    卷第35頁），及其於原審所述：在蘆洲時葉泓騏有跟我抱怨
    黃維諭找他麻煩。葉泓騏跟我說黃維諭一直酸他，葉泓騏說
    要找黃維諭理論，當天葉泓騏就去找黃維諭理論等語（見原
    審卷一第127頁），顯然彭瑞揚於衝突發生前即已知葉泓騏
    與被害人間之不快，亦知葉泓騏本即有意糾眾找被害人，自
    非葉泓騏於警詢及偵訊時所稱彭瑞揚僅係前來了解爭執原因
    云云（見偵卷第24、141頁）。
㈢、再依現場監視器錄影畫面所示，彭瑞揚約於當日晚間7時58分36秒跟隨黃致維、郭俊漢之後走近被害人，並於同分41秒時走到葉泓騏攻擊被害人之旁，迄至約晚間7時59分24秒停止攻擊止，共計約40幾秒間，彭瑞揚均在毆打處約三步內，多數時間在一兩步內，並在被害人遭葉泓騏等人攻擊過程中，隨被害人退卻或閃避方向移動腳步，且朝被害人方向觀看等節，有本院勘驗筆錄及附件監視器錄影畫面擷圖在卷可參（見本院卷一第229至232頁、第258至286頁）。又依前所述，葉泓騏稱其遭被害人訕笑時，是找彭瑞揚抱怨，彭瑞揚亦稱葉泓騏有提議糾人找被害人理論，顯然葉泓騏應是將彭瑞揚當成自己這邊的人。而當彭瑞揚走近時，被害人已遭葉泓騏毆打，更經黃致維持電擊棒攻擊，並無明顯反抗動作，且至少兩次不支倒地，葉泓騏、黃致維及郭俊漢等人已明顯占上風，此時若出言勸阻，合乎情理，實難認有彭瑞揚所述害怕遭波及之可能。然彭瑞揚於長達40幾秒之毆打過程中，卻從未出言勸阻或以行動攔阻，亦未如潘倫翔般在較遠處觀看，反而持續在近距離圍觀，並隨被害人而移動，自堪認其根本無意勸架，而係以助勢之意思在旁圍觀，以友人在旁可隨時支援之身分提供葉泓騏精神上之助力，且因其在近距離圍觀，降低被害人逃離現場之機會，利於葉泓騏等人繼續毆打而提供助力，是彭瑞揚雖未參與本案傷害行為之分擔，但其具有幫助傷害之犯意及行為，至為灼然，其先前所辯，尚非足採，嗣於本院審判期日為認罪之自白，應與事實相符，堪以採信。
三、按共同正犯在犯意聯絡範圍內之行為，應同負全部責任。惟
    加重結果犯，以行為人能預見其結果之發生為要件，所謂能
    預見乃指客觀情形而言，與主觀上有無預見之情形不同，若
    主觀上有預見，而結果之發生又不違背其本意時，則屬故意
    範圍；是以，加重結果犯對於加重結果之發生，並無主觀上
    之犯意可言。從而共同正犯中之一人所引起之加重結果，其
    他之人應否同負加重結果之全部刑責，端視其就此加重結果
    之發生，於客觀情形能否預見；而非以各共同正犯之間，主
    觀上對於加重結果之發生，有無犯意之聯絡為斷，經最高法
    院91年台上字第50號著有判例。最高法院47年台上字第920
    號判例亦謂：「加重結果犯，以行為人能預見其結果之發生
    為要件，所謂能預見乃指客觀情形而言，與主觀上有無預見
    之情形不同。」然同院判決亦有認：「傷害致人於死罪係加
    重結果犯，學理上稱為『故意與過失之競合』，以行為人對於
    基本（傷害）行為有故意，對於加重結果（致死）部分有過
    失，始令負該加重結果之責。」（最高法院98年度台上字第
    5310號判決意旨參照）。「刑法第17條之加重結果犯，係指
    行為人就其故意實行之基本犯罪行為，於一般客觀情況下，
    可能預見將發生一定之結果，但行為人因過失而主觀上未預
    見該結果之發生，乃就行為人主觀上意欲實行之基本犯罪行
    為，及客觀上可能預見其結果之發生，二者間因有相當因果
    關係存在，予以加重其刑之法律評價。」（最高法院94年度
    台上字第3074號判決意旨參照）。並有謂：「良以傷害致人
    於死罪與傷害罪之刑度相差甚大，不能徒以客觀上可能預見
    ，即科以該罪，必也其主觀上有未預見之過失（如主觀上有
    預見，即構成殺人罪），始克相當，以符合罪刑相當原則。
    又共同正犯在犯意聯絡範圍內，就其合同行為，均負全部責
    任，惟加重結果犯之加重結果，行為人僅有過失，主觀上均
    未預見，則各共同正犯間就加重結果之發生，無主觀上之犯
    意，當無犯意聯絡可言，各共同正犯就加重結果應否負責，
    端視其本身就此加重結果有無過失為斷。」（最高法院100
    年度台上字第3062號判決意旨參照）。惟縱以刑法第12條所
    定「行為非出於故意或過失者，不罰（第1項）」、「過失
    行為之處罰，以有特別規定者，為限（第2項）」之法理為
    出發點，並依刑法第17條係規定：「如『行為人不能預見』其
    發生」，非僅規定：「如『不能預見』其發生」之法條文義，
    而採取行為人（或共同正犯）對於基本（傷害）行為有故意
    （或犯意聯絡），對於加重結果（致死）部分有過失（即除
    客觀上有預見可能性外，行為人或共同正犯於主觀上亦有預
    見可能性），始應對加重結果負責之見解，依後述理由，郭
    俊漢均應對被害人死亡結果，負傷害致人於死之責。經查：
㈠、本案被害人受有事實欄所示之傷勢，其致死原因為左側肩胛
    上部銳器傷，造成左側鎖骨下血管及肺臟銳器傷併氣血胸，
    最後因出血性休克併發肺炎而死亡，已如前述。而肩胛骨下
    方為肺部之人體重要臟器，持折疊刀往人體肩膀處戳刺，因
    對方閃躲移動之故，有可能偏移或用力不當刺中肺部造成嚴
    重傷害而生死亡結果，在客觀上為一般具普通智識經驗之人
    所能預見（此指客觀預見可能性），郭俊漢既智識正常，且
    當時係面對面與黃維諭近距離接觸，可直接觀察其動作，自
    對此有預見可能性（此指主觀預見可能性，而非已預見）。
    雖郭俊漢實際上因衝突過程中情緒緊繃或疏慮而未及預見於
    此，但其持折疊刀朝被害人左側肩膀附近戳刺，且因此使被
    害人受有上開肺部致命傷勢而死亡，所為與被害人死亡結果
    間具有因果關係，揆諸前揭說明，自仍應成立傷害致死之加
    重結果犯。
㈡、葉泓騏應否與郭俊漢同負本件傷害致死之責任部分：
  ⒈關於葉泓騏事先有無要求攜帶刀械到場：
　①郭俊漢固於原審證稱：當天會帶刀到現場去，是葉泓騏叫我
    們帶的，當時我有聽到葉泓騏與黃致維用臉書講電話，我就
    在黃致維旁邊，當時開的蠻大聲的，有聽到葉泓騏明確說要
    帶刀。…當時黃致維有問葉泓騏要帶什麼傢伙，葉泓騏說看
    有球棒或刀之類的就帶去等語（見原審卷二第69至71頁、第
    74至75頁），但郭俊漢前於警詢時稱：葉泓騏打電話給我，
    跟我說他和人吵架，叫我跟黃致維過去挺他，叫我們都帶傢
    伙等語（見偵卷第180頁反面）；於偵訊時稱：葉泓騏叫我
    們帶傢伙等語（見偵卷第231頁）；於原審準備程序時稱：
    當天是葉泓騏打電話給黃致維說跟黃維諭有糾紛，請我們過
    去幫忙，說有發生爭執就叫我們過去。過去我有帶東西，我
    帶了折疊刀，黃致維帶電擊棒，沒有人叫我帶折疊刀，是因
    為我都把折疊刀放口袋等語（見原審卷一第126頁），從未
    提到葉泓騏有明確指示帶刀前往此節，前後所述已有不一。
    參以郭俊漢於原審準備程序時曾稱：案發後沒多久，他們那
    時有找外面的人要找我，且黃海麒他們在我家樓下丟雞蛋，
    我太害怕所以才說都是葉泓騏叫我們帶傢伙去的，當時我想
    要把責任推到葉泓騏身上才這樣講等語（見原審卷一第132
    頁），及其於警詢及偵訊時均推稱折疊刀是黃致維所有帶到
    現場（見偵卷第181頁、第233頁），可徵郭俊漢迭有為推諉
    卸責而為不實陳述之情事，憑信性亦有不足，是其於原審所
    證：葉泓騏有明確要求帶刀前往等語，已難遽信為真。
　②實際接聽葉泓騏臉書電話之黃致維於原審就此先證稱：葉泓
    騏有跟我們說帶東西過去，用國語講的，我反問他是不是要
    帶「給西」（臺語），他說帶著，我才帶著等語（見原審卷
    二第62頁、第66頁），嗣於郭俊漢為上開證述後，黃致維雖
    表示「球棒、刀那些跟『給西』（臺語）是一樣的意思」，但
    亦證稱忘記葉泓騏實際上是如何說的等語（見原審卷二第81
    頁）。參以黃致維前於警詢時，僅稱葉泓騏當時要求帶「東
    西」過去，並未提及葉泓騏有明確要求帶刀械到場此節（見
    偵卷第240頁），嗣於原審準備程序時，除僅稱葉泓騏當時
    叫我們帶「東西」過來外，並明確陳稱：葉泓騏沒有叫我們
    帶刀，所以當下我不知道郭俊漢帶刀等語（見原審卷一第36
    6頁），則究竟葉泓騏當時於臉書電話中是明確要求黃致維
    攜帶刀械到場，還是只稱要帶「東西」（國語）、「給西」
    （臺語）到場，是黃致維、郭俊漢兩人主觀上認為所謂「給
    西」（臺語）就包含刀械在內，並非無疑。
　③況若依前引郭俊漢所述：我都把折疊刀放口袋等語，及黃致
    維於警詢及原審迭稱：現場沒有看到折疊刀或不知道郭俊漢
    帶刀到現場等語（見偵卷第240頁、原審卷一第366頁、卷二
    第13頁、第64頁），暨郭俊漢於原審所證：黃致維後面才知
    道我當天有帶刀到場等語（見原審卷二第78頁），則葉泓騏
    若果有明確要求帶刀到場，且郭俊漢平日有將折疊刀放口袋
    之習慣，直接與葉泓騏通話之黃致維既也帶電擊棒到場，衡
    情應會與郭俊漢討論要帶哪些「給西」到場，不致於不知郭
    俊漢會攜帶折疊刀到場，是由此情觀之，亦難認葉泓騏當時
    有明確指示黃致維、郭俊漢攜帶殺傷力較大之刀械到場，依
    罪疑惟有利於被告原則，即應為有利於葉泓騏之認定，至多
    僅能認定葉泓騏當時有要求黃致維、郭俊漢攜帶「東西」或
    「給西」到場。
　④惟「給西（臺語）」為一概稱，泛指各項工具，並非指某特
    定物品，須依循當時對話情境判斷語意。就本案而言，葉泓
    騏雖因對被害人心生不滿而有意毆打洩憤，但畢竟只是因雙
    方言語不快，而非有深仇大恨或其他利益衝突，且由其等毆
    打結束離去時被害人仍能站立，並自行徒步離開此節觀之，
    葉泓騏應無致被害人於死或重傷之意甚明。又葉泓騏既係於
    被害人不知情之情況下暗中召來黃致維等人，且僅針對被害
    人一人，不但人數上佔有優勢，時機上亦有突襲之效果，衡
    情實難認其有要求黃致維等人攜帶具有較大殺傷力之刀械到
    場之必要，至多是為避免突發狀況，為求保險而攜帶棍棒、
    電擊棒等物品以備萬一，尚不能因自稱「都把折疊刀放口袋
    」之郭俊漢在己方已占盡上風時，突然持折疊刀戳刺被害人
    之莽撞舉動，即認葉泓騏所稱之「給西」，必定指涉刀械在
    內，較符情理。是本案依調查所得之證據，尚難認葉泓騏事
    先對於郭俊漢有攜帶折疊刀到場此節已有所認識預見。
　⒉葉泓騏於現場是否有預見可能性部分：
　①葉泓騏於警詢、偵訊、原審及本院，均否認在現場有看到郭
    俊漢持刀此節（見偵卷第22頁、第141至143頁；原審卷一第
    124至125頁、卷二第114頁；本院卷一第176至177頁）；同
    在現場之黃致維於警詢、原審亦稱現場沒有看到折疊刀或不
    知道郭俊漢帶刀到現場等語（見偵卷第240頁、原審卷一第3
    66頁、卷二第13頁、第64頁）。雖彭瑞揚於警詢、偵訊及原
    審均稱有看到郭俊漢拿刀刺黃維諭等語（見偵卷第34頁、第
    151頁、原審卷二第133頁），然彭瑞揚係在場近距離圍觀，
    視野較廣，與葉泓騏、黃致維因與被害人實際肢體衝突，目
    光集中在被害人身上而未必能分神注意郭俊漢之情況並不相
    同，參以在現場較遠處觀看之潘倫翔於警詢、偵訊時均稱未
    見到有人持刀攻擊被害人等語（見偵卷第45頁、第159至161
    頁），可知現場情況混亂不可一概而論，尚無從僅因彭瑞揚
    有注意到郭俊漢持刀攻擊被害人之舉，而認葉泓騏亦必能注
    意到郭俊漢上開行為。
  ②本案發生於000年0月00日晚間7時58分許，乃屬冬季晚間，雖
    圍毆現場在燈桿附近，但夜間路燈之照明光線相較日間之自
    然光線畢竟較為昏暗，參以郭俊漢所持之折疊刀刀刃、刀柄
    均為黑色，除刀刃長僅為10公分外（見偵卷第216頁之扣案
    折疊刀照片），黑色刀刃於夜間也比較不會反光。而依現場
    監視器錄影畫面所示，當時除葉泓騏身著灰色上衣外，其他
    在場之被害人、郭俊漢、黃致維及彭瑞揚，均穿著偏深黑色
    系之衣服，是郭俊漢若突然持該折疊刀戳刺被害人，以圍毆
    當時之混亂情況，在前述光線較為昏暗，且對葉泓騏而言現
    場背景色均偏向黑色之情形下，該折疊刀既為不易反光之較
    短黑色刀刃，即難遽認在郭俊漢突然快速揮刺時，葉泓騏、
    黃致維會當場發覺。況依原審及本院勘驗現場監視器畫面結
    果，甚難從畫面中明確辨別出郭俊漢持刀戳刺之動作（參見
    前引原審及本院勘驗筆錄及附件），原審公訴檢察官及告訴
    代理人雖主張晚間7時58分46秒之畫面中，可看出郭俊漢當
    時右手已持折疊刀，尖尖的東西（見原審卷一第218頁），
    但本院細觀該部分之擷圖（見原審卷一第266至270頁），實
    難由畫面中辨別究竟為折疊刀或僅是郭俊漢之右手手掌、手
    指，且該部分之連續動作遭燈桿遮蔽部分角度，亦無法看出
    該次郭俊漢所攻擊之部位是否為左側肩膀上部附近，無從藉
    由傷勢部位認定該次是否為郭俊漢持刀戳刺。被害人當時復
    因冬天而穿著較厚外衣，肩胛上部遭戳刺後一時之間尚不致
    大量滲血而可讓人察覺異狀。更何況郭俊漢本身與被害人並
    無怨隙，則在己方具有人數優勢占盡上風，被害人已無還手
    之力之情形下，一般人亦難想像郭俊漢有何必要再持刀戳刺
    被害人。是綜合上情觀之，實難認葉泓騏於現場就郭俊漢竟
    會突然持刀攻擊被害人此節，具有客觀預見可能性。
　⒊準此，本案既無足夠之積極證據證明葉泓騏事先有要求黃致
    維、郭俊漢攜帶刀械到場，且依現場狀況，亦難認葉泓騏就
    郭俊漢持刀攻擊此節具有客觀預見可能性，揆諸前揭說明，
    即難逕認其就郭俊漢所為傷害致死犯行應同負加重結果之責
    ，無從以傷害致死罪相繩。
四、綜上所述，本案事證明確，葉泓騏之共同傷害犯行、郭俊漢
    之傷害致人於死犯行及彭瑞揚之幫助傷害等犯行，均堪認定
    ，皆應依法論科。
參、論罪及刑之加重、減輕事由：
一、葉泓騏、彭瑞揚行為後，刑法第277條第1項規定業於108年5
    月29日修正公布，並自同年5月31日生效，修正前刑法第277
    條第1項規定：「傷害人之身體或健康者，處3年以下有期徒
    刑，拘役或1千元以下罰金。」修正後則規定：「傷害人之
    身體或健康者，處5年以下有期徒刑、拘役或50萬元以下罰
    金。」經比較新舊法結果，修正後刑法第277條第1項並無較
    有利於被告之情形，依刑法第2條第1項前段規定，應適用葉
    泓騏、彭瑞揚行為時即修正前刑法第277條第1項規定論處。
二、核葉泓騏所為，係犯修正前刑法第277條第1項之傷害罪；郭
    俊漢所為，係犯刑法第277條第2項前段之傷害致死罪；彭瑞
    揚所為，係犯刑法第30條第1項前段、修正前刑法第277條第
    1項之幫助傷害罪。
三、葉泓騏、黃致維及郭俊漢間，就本案傷害犯行部分，具有犯
    意聯絡及行為分擔，應論以共同正犯。
四、按刑事訴訟法第300條規定科刑之判決，得就起訴之犯罪事
    實，變更檢察官所引應適用之法條，其所謂「檢察官所引應
    適用之法條」，於起訴書所載法條與到庭實行公訴檢察官所
    更正之法條不相一致時，依檢察一體之原則，應以經更正後
    之法條為準（最高法院96年度台上字第6512號判決意旨參照
    ）。本案就葉泓騏部分，檢察官起訴書所載法條為（修正前
    ）刑法第277條第1項之傷害罪，嗣原審公訴檢察官於原審審
    理時已當庭變更為刑法第277條第2項前段之傷害致人於死罪
    嫌（見原審卷一第122頁），而本案並無足夠證據證明葉泓
    騏所為成立傷害致人於死罪，業經本院論述如前，此部分即
    應變更起訴法條為前揭傷害罪。　　
五、彭瑞揚基於幫助傷害之故意，為傷害罪構成要件以外之行為
    ，為幫助犯，爰依刑法第30條第2項之規定，減輕其刑。
六、葉泓騏累犯部分：
㈠、葉泓騏前因傷害案件經原審法院以104年度易字第795號判決
    判處有期徒刑4月確定；又因施用毒品案件，經原審法院以1
    04年度簡字第5092號、第5939號、105年度簡字第1963號、
    第2658號判決分別判處有期徒刑4月、2月、4月、5月確定，
    及經臺灣桃園地方法院以105年度桃簡字第145號判決判處有
    期徒刑6月確定；上開案件再經臺灣桃園地方法院以106年度
    聲字第121號裁定應執行有期徒刑1年8月確定。葉泓騏復因
    施用毒品案件，經原審法院以105年度簡字第4454號判決判
    處有期徒刑6月確定，並與前揭案件接續執行後，於106年6
    月27日縮短刑期假釋出監付保護管束，嗣於107年5月29日保
    護管束期滿假釋未經撤銷視為有期徒刑執行完畢等節，有本
    院被告前案紀錄表在卷可按，其受上開有期徒刑執行完畢後
    5年內，故意再犯本件有期徒刑以上之罪，符合刑法第47條
    第1項之累犯要件。
㈡、本院審酌葉泓騏前已因傷害案件經法院論處罪刑，受刑之執
    行完畢後竟仍未能因此警惕悔悟，復於執行完畢後不到1年
    即再犯本案相同罪質之傷害犯行，可徵其刑罰反應力薄弱，
    欠缺對法律之尊重及自我約束能力，有再延長其矯正期間，
    以助其等重返社會之必要，且加重其法定最低度刑，尚不至
    使其所受之刑罰超過其所應負擔之罪責，爰依刑法第47條第
    1項規定及司法院釋字第775號解釋意旨加重其刑。
肆、撤銷改判及科刑審酌事項：
一、原審以葉泓騏、郭俊漢、彭瑞揚等人所犯事證明確，據以論
    罪科刑，固非無見。惟查：
㈠、刑法第57條第10款規定「犯罪後之態度」為科刑輕重應審酌
    事項之一，其就被告犯罪後悔悟之程度而言，包括被告行為
    後，有無與被害人和解、賠償損害，此並包括和解之努力在
    內，基於「修復式司法」理念，國家有責權衡被告接受國家
    刑罰權執行之法益與確保被害人損害彌補之法益，使二者在
    法理上力求衡平，從而被告積極填補損害之作為當然得列為
    有利之科刑因素，自可予以科刑上減輕之審酌（最高法院10
    4年度台上字第1916號判決要旨參照）。查彭瑞揚於原審判
    決後，已與告訴人以新臺幣（下同）45萬元達成和解，且全
    數付清和解金額此節，有和解書在卷可稽（見本院卷二第11
    7至118頁），並據告訴人黃傳福當庭確認在卷（見本院卷二
    第112頁），彭瑞揚於本院審判期日復已為認罪之表示，堪
    認具有悔意，犯後態度良好，原判決量刑時未及審酌此部分
    之犯後態度，致就彭瑞揚部分量刑稍屬過重，容有未恰。是
    雖彭瑞揚原上訴意旨仍否認具有幫助傷害犯行部分，並非可
    採，業經本院論駁如前，檢察官上訴意旨主張彭瑞揚量刑過
    輕部分，因彭瑞揚已與告訴人和解，賠償損失，亦失所附麗
    而無理由，但彭瑞揚上訴意旨認原審量刑過重部分，即有理
    由，自應由本院將原判決關於彭瑞揚部分予以撤銷改判。
㈡、本案葉泓騏僅因細故即召來郭俊漢等人共同毆打被害人，實
    為發生本案被害人不幸死亡結果之根源；又不論葉泓騏是否
    有囑託攜帶「東西」或「給西」（臺語）到場，但被害人既
    幾無任何抵抗，任憑以電擊棒或徒手毆打、腳踹，郭俊漢卻
    無端持摺疊刀刺向被害人，為致命傷之行兇者，惡性實屬不
    輕。再者，葉泓騏於案發次日到案時，除隱瞞郭俊漢之身分
    外，竟誣陷與其有怨隙之孫子豪在場（見偵卷第16至18頁）
    ，郭俊漢於警詢中除謊稱是因被害人先過來搶其折疊刀才會
    於爭搶時刺中被害人外，亦訛稱折疊刀是黃致維所有帶到現
    場（見偵卷第180至181頁），其等嗣後雖坦承認罪，但迄未
    與告訴人達成和解，賠償損失，犯後態度難稱良好，以本案
    情節、所造成被害人死亡之嚴重結果及葉泓騏、郭俊漢前述
    犯後態度等節觀之，原判決就葉泓騏部分僅量處有期徒刑1
    年8月，就郭俊漢部分僅量處有期徒刑7年6月，實屬偏輕，
    尚非妥適。準此，雖檢察官上訴意旨認葉泓騏所為應成立傷
    害致死罪部分，並非可採，業據本院論述如前，惟檢察官上
    訴意旨認原判決關於葉泓騏、郭俊漢量刑過輕部分，為有理
    由，即應由本院將原判決關於葉泓騏、郭俊漢部分予以撤銷
    改判。
二、本院爰以行為人之責任為基礎，審酌葉泓騏未尋妥適手段處
    理與被害人間之糾紛，反邀集他人逞血氣之勇，乃本案之肇
    端，且其將被害人自宮廟帶出後即加以毆打，郭俊漢並持折
    疊刀戳刺被害人，為致命傷之行兇者，彭瑞揚則為圍觀助勢
    之附從地位等犯罪情節及手段，並肇生被害人死亡之嚴重結
    果。又被害人為告訴人所生獨子，於三十餘歲正值青壯之際
    即遭傷害致死，使告訴人夫婦頓失所依，天倫夢碎，痛苦難
    以言喻，所造成之損害甚大，兼衡郭俊漢為本案犯行時僅18
    歲，究屬年輕識淺，未及深慮而鑄此大錯，暨葉泓騏、郭俊
    漢及彭瑞揚犯後坦承犯行，彭瑞揚於本院審理時業已與告訴
    人達成和解，全數付清賠償金，葉泓騏、郭俊漢則迄未與告
    訴人和解，賠償損失等犯後態度，另參以葉泓騏為高職肄業
    、未婚，獨居，現從事粗工，彭瑞揚高職畢業，未婚，與家
    人同住，現從事鐵工，郭俊漢為高中肄業，未婚，與家人同
    住，入監前業工之智識程度及家庭生活經濟狀況等一切情狀
    ，認檢察官就郭俊漢部分具體求刑有期徒刑10年，以郭俊漢
    犯案當時年僅18歲，且曾欲先賠償1萬元但告訴人不願接受
    （見原審卷二第138頁原審辯護人所述）等情觀之，稍嫌過
    重，而分別量處如主文第二、三、四項所示之刑。
三、沒收部分：
㈠、扣案之折疊刀一把，係郭俊漢所有，持以為本案犯行所有之
    物，業據其供承在卷（見原審卷二第116頁），爰依刑法第3
    8條第2項之規定宣告沒收（該物既已扣案，即無追徵問題）
    。
㈡、至郭俊漢持以攻擊被害人之黃致維所有電擊棒1支，黃致維於
    原審供稱業已丟棄（見原審卷二第116頁），亦無證據證明
    現仍存在，本院衡酌該電擊棒於市面上容易取得，替代性高
    ，且非違禁物，實欠缺刑法上之重要性，為免日後執行困難
    ，爰不予宣告沒收。至扣案如葉泓騏所有之灰色上衣、郭俊
    漢所有之黑色上衣，僅係供與監視器錄影畫面比對之證物，
    與扣案郭俊漢所有之手機一支，均非供其等犯本案各罪所用
    之物，爰亦不為沒收之諭知。
四、彭瑞揚部分雖以其已與告訴人達成和解、賠償損失，且告訴
    人願意原諒為由，請求宣告緩刑。惟本院業已於量刑時考量
    上情在內，而予以從輕量刑，且彭瑞揚雖未實際動手傷害被
    害人，但其畢竟在場助勢提供助力，參酌本案情節，本院認
    實不宜僅因與告訴人達成和解即宣告彭瑞揚緩刑，併此敘明
    。
伍、上訴駁回即被告黃致維部分：
一、按原審法院認為上訴不合法律上之程式或法律上不應准許或
    其上訴權已經喪失者，應以裁定駁回之。第二審法院認為上
    訴書狀未敘述理由或上訴有第362條前段之情形者，應以判
    決駁回之，刑事訴訟法第362條前段、第367條前段定有明文
    。又刑事訴訟乃國家實行刑罰權所實施之訴訟程序，係以被
    告為訴訟之主體，如被告一旦死亡，其訴訟主體即失其存在
    ，訴訟程序之效力不應發生。因之，被告死亡後，他造當事
    人提起上訴，應認為不合法予以駁回（最高法院109年度台
    上字第1889號判決意旨參照）。
二、查本件被告黃致維因涉犯修正前刑法第277條第1項之傷害罪
    嫌，經檢察官提起公訴後，原審於民國109年1月20日以108
    年度訴字第688號判決判處黃致維有期徒刑1年4月。嗣黃致
    維於109年2月13日死亡乙節，有戶役政連結作業系統個人基
    本資料、新北○○○○○○○○109年3月20日新北莊戶字第10958035
    57號函所附死亡登記申請書、臺灣新北地方檢察署相驗屍體
    證明書各1份附卷可稽（見本院卷一第125頁、第135至138頁
    ）。然檢察官於109年2月27日始向原審法院對黃致維提起上
    訴，有蓋具在上訴函文之原審法院收狀章可按（見本院卷一
    第27頁），揆諸前揭說明，黃致維既已死亡，訴訟主體失其
    存在，檢察官於黃致維死亡後對之提起上訴，自不生合法上
    訴之效力。從而，本案檢察官就黃致維部分之上訴係法律上
    不應准許，應予駁回，此部分並不經言詞辯論為之。
據上論斷，應依刑事訴訟法第367條前段、第369條第1項前段、
第372條、第364條、第299條第1項前段、第300條，刑法第2條第
1項前段、第28條、第30條第1項前段、第2項、（修正前）第277
條第1項、第2項前段、第47條第1項、第41條第1項前段、第38條
第2項前段，刑法施行法第1條之1，判決如主文。
本案經檢察官謝志明到庭執行職務。
中　　華　　民　　國　　110 　年　　3 　　月　　18　　日
                  刑事第二十庭  審判長法　官　王復生
                                      法　官  蕭世昌　
                                      法　官　張紹省
以上正本證明與原本無異。
彭瑞揚部分不得上訴。
其餘部分，如不服本判決，應於收受送達後20日內向本院提出上
訴書狀，其未敘述上訴之理由者並得於提起上訴後20日內向本院
補提理由書（均須按他造當事人之人數附繕本）「切勿逕送上級
法院」。
                                      書記官  莫佳樺
中　　華　　民　　國　　110 　年　　3 　　月　　22　　日
附錄：本案論罪科刑法條全文
修正前中華民國刑法第277條
傷害人之身體或健康者，處三年以下有期徒刑、拘役或一千元以
下罰金。
（未修正）犯前項之罪因而致人於死者，處無期徒刑或七年以上
有期徒刑；致重傷者，處三年以上十年以下有期徒刑。